【裁判字號】    91,再,36
【裁判日期】    920217
【裁判案由】    再審之訴
【裁判全文】
臺灣高等法院臺中分院民事裁定  九十一年度再字第三六號
      再審聲請人  甲○○
      相  對  人  乙○○
右當事人間分配表聲明異議事件，聲請人對於中華民國九十一年七月二十六日本院九
十一年度再字第三０號確定裁定，聲請再審，本院裁定如左：
      主      文
再審之聲請駁回。
聲請程序費用由聲請人負擔。
      理      由
一、本件再審聲請意旨略以：台灣台中地方法院民事執行處九十一年三月十一日八十
    九年執未字第一六七六號函附分配表有表一及表二，其中表二將債權人乙○○列
    入優先權為分配，伊乃提出異議，對提起分配表異議之訴，經臺灣臺中地方法院
    民事庭九十年度訴字第一五五八號判決確定，判決主文示以：「本院（即原法院
    ）八十九年度執字第一六七六號給付票款強制執行事件，就債務人陳泳和財產如
    附表二所示坐落台中縣烏日鄉○○○段十二、十二之十八地號土地各應有部分八
    分之一土地所有權部分拍賣所得價金，不准被告（指乙○○）以如附表二編號八
    所示之本金新臺幣四百萬元票款債權，列為該部分配表中之優先權優先受償」。
    其中表一部分，伊並無異議，執行法院就分配之異議之處理方式，依強制執行法
    第四十條規定第一項之規定：「執行法院對於異議認為正當，而到場之債務人及
    有利害關係之他債權人不為反對之陳述或同意者，應即更正分配表而為分配」。
    同條第二項規定：「異議未依前項規定終結者，應就無異議之部分先為分配」。
    又同法第四十一條第一項規定：「異議未終結者，為異議之債權人或債務人，得
    向執行法院對為反對陳述之債權人或債務人提起分配表異議之訴。但異議人已依
    同一事由就有爭執之債權先行提起其他訴訟者，毋庸再行起訴，執行法院應依該
    確定判決實行分配」。第三項規定：「聲明異議人未於分配期日起十日內向執行
    法院為前二項起訴之證明者，視為撤回其異議之聲明；經證明者，該債權應受分
    配之金額，應行提存」。故表一部分，即無人異議，即不應更動，表二部既經伊
    提起分配表異議之訴即應提存，又伊已勝訴確定，即應依上開第四十一條第一項
    規定，依該確定判實行分配。乃執行法院於上開確定判決後，雖將債權人乙○○
    自表二之優先權部分為剔除又將之列入表一之部分為分配，違背上開強制執行法
    之相關規定，經伊提起抗告，經本院九十一年抗字第六三一號駁回抗告而告確定
    ，然上開確定裁定有適用法規顯有錯誤之情形，伊乃聲請再審，本院九十一年度
    再字第三０號確定裁定仍以：「按執行法院對於強制執行法第三十九條之異議認
    為正當，而到場之債務人及有利害關係之他債權人不為反對之陳述或同意者，應
    即更正分配表而為分配。又異議未依前項規定終結者，應就「無異議」之部分先
    為分配。固為同法第四十條第一、二項所明定。次按債權人如主張自己債權，應
    以優先權之次序受分配時，或如主張他人債權以優先權之次序列入分配有誤，應
    與自己債權同受普通債權分配時，則對其餘債權人均有異議，執行法院即無從就
    何項無異議部分，先為分配。」為論據，認原確定裁定無適用法規顯有錯誤之情
    形，駁回伊之再審聲請，然上開本院九十一年度再字第三０號裁定漏未斟酌八十
    九年執字第一六七六號強制執行事件之異議之內容無上開論述之情形，且漏未斟
    酌法律規定程序之情形，且違反上揭強制執行法第四十條第二項規定。又中央法
    規標準法第十八條規定：「適用法規時，應適用行為時法規，處理程序終結前，
    法規有變更時，適用新法規」。本案因乙○○行使抵押優先權違背誠信，法院處
    理程序冗長，適用之土地增值稅之法律已有變更，因仍在強制執行程序中，尚未
    有人承受該筆土地，而土地增值稅單早已逾期，應依法失效，並應重新開立新稅
    單，法院即有義務再去函稅捐處，依繳稅當時有效之新法規核定稅負，分配表中
    土地增值稅負為目前法定之二倍，失去公平，原確定裁定即有不當。爰依據民事
    訴訟法第四九六條第一項適用法規顯有錯誤及同法第四九七條就足影響於判決之
    重要證物漏未斟酌之規定，聲請再審。
二、再審原告主張本院九十一年度再字第三０號確定裁定有適用法規顯有錯誤部份：
  (一)按執行法院對於強制執行法第三十九條之異議認為正當，而到場之債務人及有利
    害關係之他債權人不為反對之陳述或同意者，應即更正分配表而為分配。又異議
    未依前項規定終結者，應就「無異議」之部分先為分配。固為同法第四十條第一
    、二項所明定。次按債權人如主張自己債權，應以優先權之次序受分配時，或如
    主張他人債權以優先權之次序列入分配有誤，應與自己債權同受普通債權分配時
    ，則對其餘債權人均有異議，執行法院即無從就何項無異議部分，先為分配。本
    件抗告人前對原法院於九十年三月二十日製作之原分配表，謂其中債權人乙○○
    就案外人陳泳和所有土地應有部分八分之一之抵押債權，應屬該分配表表一所拍
    賣財產之第二順序優先權，並非該分配表表二所拍賣財產部分之優先權，乃提起
    分配表異議之訴，固獲勝訴判決確定，其判決主文示以：「本院（即原法院）八
    十九年度執字第一六七六號給付票款強制執行事件，就債務人陳泳和財產如附表
    二所示坐落台中縣烏日鄉○○○段十二、十二之十八地號土地各應有部分八分之
    一土地所有權部分拍賣所得價金，不准被告（指乙○○）以如附表二編號八所示
    之本金新臺幣四百萬元票款債權，列為該部分分配表中之優先權優先受償」等旨
    ，有債權人政宏公司陳報之臺灣臺中地方法院九十年度訴字第一五五八號民事判
    決及確定證明書足憑。惟觀其判決理由欄二中載：「足見被告（指乙○○）對訴
    外人陳泳和之上開抵押權應屬分配表表一所拍賣財產之第二順序優先權，並非該
    分配表表二所拍賣財產部分之優先權，執行法院將被告對訴外人陳泳和之該四百
    萬元抵押債權列為分配表表二之優先權而優先受償，即有錯誤」等內容，足見該
    異議之訴之判決，除不准債權人乙○○以本金四百萬元之票款債權，列為第一次
    分配表即原分配表表二部分之優先權優先受償外，並無排除債權人乙○○於第二
    次分配表即重新製作之分配表列入表一第二順序優先權而受分配。則因優先權之
    有無及次序對於債權分配正確之影響甚鉅，原法院依該異議之訴確定判決重新製
    作分配表，將債權人乙○○之四百萬元優先債權（含利息為五百三十六萬五千五
    百三十四元），列為九十一年一月十七日所製作新分配表表一之第二順位抵押權
    ，並就其未能受償之不足額四百零六萬零三百六十四元列為新分配表表二之普通
    債權而平均受償，難謂有何不當。則因此次分配表異動，致債權人乙○○於新分
    配表所列分配金額較諸原分配表，即顯形減少甚多，並致債權人政宏公司得受分
    配金額，抗告人謂自二十八萬一千三百九十七元增加至八十三萬八千七百三十四
    元，即非無因，要無錯誤可言。抗告人徒稱其原分配表無異議部分，不應更動；
    應將債權人乙○○在原分配表二編號八之優先受償額剔除，並將該剔除額依債權
    比例分歸乙○○與伊，即難謂合。強制執行第四十條第二項規定：異議未依前項
    規定終結者，應就無異議之部分先為分配，所謂「無異議之部份」應如何解釋，
    乃原確定裁定法院認定事實之職權及就該法律規定事項所表示之法律上之意見，
    並無適用法規顯然錯誤之情形，聲請人亦未能指出與現存之何判例、解釋有違背
    ，徒憑自己之法律上見解，認本院九十一年度再字第三０號裁定，有適用法規顯
    有錯誤，顯無理由，應予駁回。。
  (二)又本院九十一年度再字第三０號裁定就聲請人指摘之土地增值稅應適用新法扣繳
    部分，論述謂：「．．．又土地稅法固於九十一年一月三十日修正第三十三條，
    第二項並規定：「為促進經濟發展，對於前項及第三十四條規定稅率計徵之土地
    增值稅，自本法中華民國九十一年一月十七日修正施行之日起二年內，減徵百分
    之五十。」但主管稽徵機關之臺中縣稅捐稽徵處所屬大屯分處，業於九十年三月
    二日以九十中縣稅屯二字第九０００七三四一號函附具上開一二、一二之八號地
    移轉持分均八分之二，應納稅額依序二百十六萬九千七百九十元、二十五萬二千
    一百六十七元，合計二百四十二萬一千九百五十七元（拍定日〔按即承受日〕八
    十九年十一月十日、拍定人〔按即承受人〕乙○○），覆請原法院代為扣繳前開
    土地增值稅，其承受日顯在上開規定公布修正施行之前。復有臺中縣稅捐稽徵處
    九十年四月卅日九０中縣稅法字第九０一二二三六０號函載應扣繳該土地增值稅
    二百四十二萬一千九百五十七元，經核無誤可按。矧就上揭土地稅法修正之結果
    ，究應如何減徵，乃稅捐機關之職權，亦非法院民事執行程序之執掌事項，原法
    院委無遽認即受溯及減徵之可言。因此，原法院就該土地增值稅，據以於九十一
    年一月十七日第二次製作前述新分配表，難謂不合。關此分配表爭議事項，縱涉
    實體法上之爭執，執行法院亦無審認之權，要非不應另循民事訴訟程序謀求救濟
    ，併此敘明．．．」等情，亦係就土地增值稅部份雖有土地稅法之修正，然因承
    受日在修正前，應否受溯及減徵非法院民事執行程序之執掌事項，如有爭議應循
    民事訴訟法解決，亦係原確定裁對於土地稅法修正關於增值稅之處理方式之法律
    上見解，核無適用法規顯然錯誤之情形，聲請人亦未能指出與現存之何判例、解
    釋有違背，徒憑自己之法律上見解，認本院九十一年度再字第三０號裁定此部份
    有適用法規顯有錯誤，亦顯無理由，應予駁回。。
三、再審原告主張本院九十一年度再字第三０號確定裁定有重要證物漏未斟酌部份：
    查聲請人主張「上開本院九十一年度再字第三０號裁定漏未斟酌八十九年執字第
    一六七六號強制執行事件之異議之內容無上開論述之情形，且漏未斟酌法律規定
    程序之情形」。惟查本院九十一年度再字第三０號對於台灣台中地方法院八十九
    年執字第一六七六號強制執行事件已經斟酌八十九年執字第一六七六號強制執行
    事件之異議之內容，此觀之該裁定第三頁甚明。僅係就「未異議部分」法律上之
    解釋與聲請人自己法律上之見解不同而已，難謂原確定裁定有重要證物漏未斟酌
    之情形，至於漏未斟酌法律規定程序之情形，並非重要證物漏未斟酌，聲請人此
    部分之再審亦顯無理由，應予駁回。
據上論結，本件再審之聲請顯無理由，爰依民事訴訟法第五百零七條、第五百零二條
第二項、第九十五條、第七十八條，裁定如主文。
中      華      民      國    九十二    年      二      月     十七     日
~B1民事第三庭審判長法  官  陳照德
~B2                法  官  曾謀貴
~B3                法  官  蔡王金全
右為正本係照原本作成。
不得抗告。
~B                書記官  阮正枝
中      華      民      國    九十二    年      二      月     十八     日
                                                                        Ｙ


司法院資訊處製作；財團法人民間司法改革基金會備份。
